【裁判字號】    96,易,1812
【裁判日期】    970131
【裁判案由】    詐欺
【裁判全文】
臺灣臺北地方法院刑事判決              96年度易字第1812號
公  訴  人  臺灣臺北地方法院檢察署檢察官
被      告  甲○○原名翁華德.
上列被告因詐欺案件，經檢察官提起公訴（96年度偵緝字第1564
號），本院判決如下：
    主  文
甲○○幫助意圖為自己不法之所有，以詐術使人將本人之物交付
，累犯，處有期徒刑月，如易科罰金，以銀元佰元即新臺幣
玖佰元折算壹日；減為有期徒刑壹月又拾伍日，如易科罰金，以
銀元佰元即新臺幣玖佰元折算壹日。
    事  實
一、甲○○前曾於民國90年間因竊盜案件，經本院於90年10月2
    日以90年度簡字第3056號判決判處有期徒刑3 月確定；又於
    90 年 間因竊盜案件，經本院於91年4 月12日以90年度易字
    第2011號判決判處有期徒刑8 月確定，並經法院定應執行之
    刑為有期徒刑10月確定；另於90年間因竊盜案件，經本院於
    91 年6月6 日以91年度簡字第1064號判決判處有期徒刑6 月
    確定，並與上開有期徒刑10月接續執行，於92年4 月16日執
    行完畢。猶不知悔改，其明知金融帳戶為個人理財工具，申
    請開設金融帳戶並無任何特殊之限制，一般民眾皆可以存入
    最低開戶金額之方式申請之，且一個人可以在不同之金融機
    構申請多數之存款帳戶使用，取得甚易。而可預見時下以電
    話詐騙促使被害人以現金存款或操作銀行自動付款機而詐取
    金錢之行為甚為猖獗，且廣為媒體報導，並經政府有關機關
    呼籲，不要受騙。依一般人之社會生活經驗，苟不以自己名
    義申請開戶，卻向不特定人蒐集大量他人之帳戶供己使用，
    其目的極可能利用該帳戶供作非法之用，又對交付帳戶供他
    人使用雖無必然遭該他人利用為遂行詐欺取財犯罪之確信，
    惟甲○○竟仍以該他人縱持以遂行財產犯罪亦不違本意，而
    基於幫助他人為詐欺取財之不確定犯意，於94年9 月29日起
    至94年10月4 日間止之某日，在臺灣地區內某不詳處所，將
    其所有戶名為甲○○之中華郵政股份有限公司新店碧潭郵局
    （以下稱碧潭郵局）、帳號00000000000000號帳戶之存摺1
    本與提款卡1 張，交付予姓名、年籍不詳之成年人，並告知
    提款卡密碼。該姓名、年籍不詳之人與同夥之集團成員等數
    人，即基於意圖為自己不法所有之犯意，推由該集團成員1
    人於94年8 月間，先撥打電話向乙○○自稱為「香港勝隆國
    際金融機構」人員，欲至臺灣成立分公司，需作問卷調查，
    並詢問相關年籍資料，嗣再經該集團成員自稱林主任之人撥
    打電話向乙○○佯稱抽中公司所舉辦抽獎活動之三獎、獎金
    港幣300,000 元，需親自領獎，否則需購買該公司基金，以
    致乙○○陷於錯誤，依指示陸續匯款至該集團所指定之人頭
    帳戶內，並於94年10月4 日再依指示匯款新臺幣（下同）
    20,000元至甲○○所提供上述碧潭郵局帳戶內。該集團成員
    之其中一人即以該提款卡將該贓款提領一空得手。
二、案經乙○○訴由臺北縣政府警察局板橋分局移送臺灣板橋地
    方法院檢察署檢察官呈請臺灣高等法院檢察署檢察長令轉臺
    灣臺北地方法院檢察署檢察官偵查起訴。
    理  由
壹、程序方面：
    按被告以外之人於審判外之言詞或書面陳述，除法律有規定
    者外，不得作為證據。又被告以外之人於審判外之陳述，雖
    不符前4 條之規定，而經當事人於審判程序同意作為證據，
    法院審酌該言詞陳述或書面陳述作成時之情況，認為適當者
    ，亦得為證據。當事人、代理人或辯護人於法院調查證據時
    ，知有第159 條第1 項不得為證據之情形，而未於言詞辯論
    終結前聲明異議者，視為有前項同意，刑事訴訟法159 條第
    1 項、第159 條之5 分別定有明文。查證人乙○○於警詢時
    所為之陳述，固係審判外之陳述而屬傳聞證據，惟檢察官、
    被告甲○○就上開審判外之陳述，於本院審理中，並不爭執
    證據能力，復未曾於言詞辯論終結前聲明異議，而本院審酌
    該證人乙○○陳述作成時之情況，並無違法取證及證明力過
    低之瑕疵，亦認以之作為證據為適當，依前揭規定說明，自
    得為證據。
貳、實體方面：
一、訊據被告固不否認上開碧潭郵局帳戶確實為伊所申請設立等
    事實，惟矢口否認有何幫助詐欺之犯行，辯稱：伊將提款卡
    密碼寫在紙條上，並與帳戶存摺、提款卡一起放在手提包內
    ，是在臺北縣新店市○○路遺失，伊沒有報案，但有去郵局
    ，要郵局人員把戶頭停掉，伊確實沒有出售或交付帳戶云云
    。惟查：
  (一)碧潭郵局、帳號00000000000000號之帳戶確實係被告所開設
    等情，業據被告坦認不諱，且有臺灣郵政股份有限公司板橋
    郵局95年4 月4 日板營字第0950200828號函暨所附開戶資料
    1 份、臺灣郵政股份有限公司板橋郵局96年12日板營字第09
    60202175號函暨所附客戶存簿資料、客戶歷史交易清單1 份
    在卷可稽。而該詐騙集團成員1 人於94年8 月間，撥打電話
    向乙○○自稱為「香港勝隆國際金融機構」人員，欲至臺灣
    成立分公司，需作問卷調查，並詢問相關年籍資料，嗣再經
    該集團成員自稱林主任之人撥打電話向乙○○佯稱抽中公司
    所舉辦抽獎活動之三獎、獎金港幣300,000 元，需親自領獎
    ，否則需購買該公司基金，以致乙○○陷於錯誤，依指示陸
    續匯款至該集團所指定之人頭帳戶內，並於94年10月4 日再
    依指示匯款20,000元至被告所提供上述碧潭郵局帳戶內之情
    ，亦據證人乙○○於警詢中指述綦詳（見本院卷附警詢筆錄
    ），並有郵政國內匯款執據4 份、臺中縣警察局霧峰分局受
    理詐騙帳戶通報警示、詐騙電話斷話申請表1 份附卷可佐，
    亦與被告前述帳戶客戶歷史交易清單內容相符。是被告上開
    帳戶確已供有意行騙之詐騙集團使用，而使證人乙○○受詐
    術而將金錢匯入被告之上開帳戶內乙節，堪予認定。
  (二)雖被告辯稱：伊將提款卡密碼寫在紙條上，並與帳戶存摺、
    提款卡一起放在手提包內，是在臺北縣新店市○○路遺失，
    伊沒有報案，但有去郵局，要郵局人員把戶頭停掉云云。惟
    查：
  (1)觀諸卷附碧潭郵局客戶歷史交易清單，被告於94年1 月15日
    存提款3000元後，該帳戶結餘僅4 元，直至94年6 月29日申
    請設定語音轉帳系統、更換提款卡密碼，顯見被告有近半年
    時間沒有使用該帳戶，且該帳戶亦無存款可供提領使用甚明
    ，則被告不將前揭已無存款之存摺結清終止，以策安全，反
    而於94年9 年29日前往郵局申請語音轉帳系統、更換提款卡
    密碼，並將該存摺密碼寫在紙條上與存摺、提款卡一同放置
    在手提袋內攜出，增加遺失後，遭有心人士違法使用之風險
    ，此與常情已有不符。
  (2)再經本院檢視上開客戶歷史交易清單所示，被告於94年6 月
    29日向郵局申請設定語音轉帳系統、更換提款卡密碼後，帳
    戶於94年9 月30日起至94年10月3 日止，有多次以提款機匯
    款120 元、106 元、甚或100 元不等款項、並隨即提領出，
    嗣於94年10月4 日證人乙○○即因遭詐騙匯款20,000元等情
    ，是以被告於94年6 月29日向郵局申請設定語音轉帳系統、
    更換提款卡密碼後，帳戶內即有多筆利用自動櫃員機小額之
    匯款、提款，或於他人匯入數萬元款項後，旋以自動櫃員機
    連續密集提領匯入款項之交易情形，均與現今利用電話實行
    詐欺犯罪者收受他人原已開立帳戶時，通常要求先向金融機
    構申請使用語音服務，以利利用語音方式轉匯，無須至櫃台
    領錢曝光、並先以小額款項試探帳戶可否作為贓款匯入使用
    ，及匯入犯罪贓款後，立即進行轉帳或分次提領完罄等慣常
    作法相合。況參諸存摺與提款卡等為個人重要理財物品，更
    涉及個人隱私事項，一般人莫不謹慎小心保管為是，被告所
    有前揭存摺等物件若真係遭竊遺失，其理當會於知悉此情時
    旋即至警察機關報案或到銀行辦理掛失，以維護自身權益，
    惟被告自承未向警察局報案（見本院96年9 月27日訊問筆錄
    第2 頁），且經本院函詢碧潭郵局結果，被告亦無辦理本案
    帳戶掛失事宜，此亦有前揭郵局96年12日板營字第09602021
    75號函暨所附客戶歷史交易清單1 份可憑，凡此種種均不合
    常理，基此，被告前揭辯稱，實難採信。
  (3)抑且，徵諸詐欺取財犯罪集團既知利用他人之帳戶掩飾犯罪
    所得，應非愚昧之人，當知社會上一般人如帳戶存摺、印章
    、提款卡、提款密碼遺失或遭竊，為防止拾（竊）得之人盜
    領存款或供作不法使用，必會於發現後立即報警或向金融機
    構辦理掛失止付，在此情形下，其等如仍以該帳戶作為犯罪
    工具，則在被害人將款項匯入該帳戶後，極有可能因帳戶所
    有人掛失止付而無法提領，則其等大費周章從事犯罪之行為
    ，卻只能平白無故替原帳戶所有人匯入金錢，此等損人不利
    己之舉，聰明狡詐之犯罪集團應無可能為之，換言之，犯罪
    集團份子為確信帳戶所有人不會報警或掛失止付，確定其等
    能自由使用該帳戶提款、轉帳，方能恃無忌憚要求被害人匯
    款至該指定帳戶，依此，更徵上開帳戶之存摺、提款卡與密
    碼，確係被告自己交付犯罪集團份子無誤。
  (三)查一般國人向金融機構開設帳戶，並無任何法令限制，若係
    用於存提款之正當用途，大可光明正大自行申請，無須使用
    他人之帳戶。而帳戶係用來存提款項使用，倘有人收集他人
    帳戶做不明使用，出賣或出借帳戶之人，依社會一般人之認
    知，極易判斷係該隱身幕後之使用人意圖以使用他人帳戶，
    以供非法犯罪之用，而現行不法之徒並常利用他人帳戶來詐
    騙他人錢財之用，乃眾所週知之事實，而以被告年約30餘歲
    ，應具有相當之社會歷練經驗，及詐欺集團利用人頭帳戶犯
    罪之情形，已為報章、媒體廣為報導等情，被告自當可預見
    將上開帳戶之存摺、提款卡與密碼，交付姓名、年籍不詳之
    不明人士使用，該收集帳戶之人可能將之用來從事詐欺取財
    犯罪，作為詐欺取財取財之人頭帳戶，以收取被害人匯入之
    款項，竟仍將其帳戶存摺、提款卡與密碼，交付該來路不明
    之人，顯具有縱有人以其金融帳戶實施詐欺犯罪亦不違背其
    本意之幫助意思。而按刑法上之幫助犯，係對於犯罪與正犯
    有共同之認識，而以幫助之意思，對於正犯資以助力，而未
    參與實施犯罪之行為者而言。本件被告提供其帳戶之相關物
    件使被害人存入款項，僅為他人之詐欺取財犯行提供助力，
    尚無以自己實施詐欺犯罪之意思，與他人有共同犯罪之犯意
    聯絡，而有參與或分擔詐欺取財犯罪之構成要件行為，是本
    件被告僅有幫助詐欺之犯意，而為詐欺取財構成要件以外之
    行為，尚難認被告係詐欺罪之共同正犯。
  (四)綜上所述，被告前開所為辯解，顯係卸責之詞，不足採信，
    被告幫助他人犯詐欺罪之行為，事證明確，應依法論科。
三、論罪部分：
  (一)查被告行為後，刑法部分條文業已修正並於95年7 月1 日施
    行，其中刑法第2 條第1 項修正為：行為後法律有變更者，
    適用行為時之法律，但行為後之法律有利於行為人者，適用
    最有利於行為人之法律。此條規定乃與刑法第1 條罪刑法定
    主義契合，而貫徹法律禁止溯及既往原則，係規範行為後法
    律變更所生新舊法律比較適用之準據法，是刑法第2 條本身
    雖經修正，但刑法第2 條既屬適用法律之準據法，本身尚無
    比較新舊法之問題，應一律適用裁判時之現行刑法第2 條規
    定以決定適用之刑罰法律，合先敘明。
  (1)刑法第33條第5 款關於罰金刑之計算單位及處罰部分：修正
    前刑法第33條第5 款規定「罰金：1 元以上。」，與修正後
    刑法第33條第5 款規定「罰金：新臺幣1,000 元以上，以百
    元計算之。」不同；另95年6 月14日修正公布刑法施行法第
    1 條之1 ：「中華民國94年1 月7 日刑法修正施行後，刑法
    分則編所定罰金之貨幣單位為新臺幣。94年1 月7 日刑法修
    正時，刑法分則編未修正之條文定有罰金者，自94年1 月7
    日刑法修正施行後，就其所定數額提高為30倍。但72年6 月
    26日至94年1 月7 日新增或修正之條文，就其所定數額提高
    為3 倍」。現行刑法中，有關於罰金刑之計算單位及處罰之
    規定已有修正，自屬法律變更。
  (2)刑法第30條關於幫助犯部分：修正前刑法第30條第1 項、第
    2 項分別規定：「幫助他人犯罪者，為從犯。雖他人不知幫
    助之情者，亦同」、「從犯之處罰，得按正犯之刑減輕之」
    ，修正後則規定：「幫助他人實行犯罪行為者，為幫助犯。
    雖他人不知幫助之情者，亦同」、「幫助犯之處罰，得按正
    犯之刑減輕之」。依此，對被告而言修正前後，均屬幫助犯
    ，並無有利或不利之情形，自不生新舊法比較之問題，應依
    法律一般適用原則逕依裁判時刑法第30條第2 項之規定，按
    正犯之刑減輕之。
  (3)刑法第47條關於累犯之規定，將原「受有期徒刑之執行完畢
    ，或受無期徒刑或有期徒刑一部之執行而赦免後，5年以內
    再犯有期徒刑以上之罪者為累犯，加重本刑至2分之1。」之
    規定，修正為刑法第47條第1項「受徒刑之執行完畢，或一
    部之執行而赦免後，5年以內故意再犯有期徒刑以上之罪者
    為累犯，加重本刑至2分之1。」，本案被告不論依修正前刑
    法第47條或修正後之刑法第47條第1項之規定，均構成累犯
    ，並無不同，依法律一般適用原則，自應適用裁判時刑法第
    47條之規定。
  (4)刑法第41條第1 項前段關於易科罰金折算標準部分：修正前
    刑法第41條第1 項前段規定：「犯最重本刑為5 年以下有期
    徒刑之刑之罪，而受6 月以下有期徒刑或拘役之宣告，因身
    體、教育、職業、家庭之關係或其他正當事由，執行顯有困
    難者，得以1 元以上3 元以下折算1 日，易科罰金。」；又
    被告行為時之易科罰金折算標準，修正前罰金罰鍰提高標準
    條例第2 條前段（現已刪除）規定，就其原定數額提高為
    100 倍折算1 日，因此被告行為時之易科罰金折算標準，應
    以銀元300 元折算1 日，經折算為新臺幣後，應以新臺幣
    900 元折算1 日。惟修正後刑法第41條第1 項前段則規定：
    「犯最重本刑為5 年以下有期徒刑之刑之罪，而受6 月以下
    有期徒刑或拘役之宣告者，得以新臺幣1,000 元、2,000 元
    、3,000 元折算1 日，易科罰金。」，比較修正前後之易科
    罰金折算標準，仍以95年7 月1 日修正公布施行前之規定，
    較有利於被告。
  (二)核被告所為，係犯修正後刑法第30條第1 項前段、第339 條
    第1 項之幫助詐欺取財罪。被告係幫助他人犯前開之罪，應
    依修正後刑法第30條第2 項之規定，按正犯之刑減輕之。又
    查被告有事實欄所載之犯罪科刑及執行情形，此有臺灣高等
    法院被告前案紀錄表存卷可按，其受有期徒刑之執行完畢後
    5 年以內故意再犯本件有期徒刑以上之罪，係屬累犯，應依
    修正後刑法第47條第1 項規加重其刑，並先加後減之。爰審
    酌被告人提供帳戶幫助他人犯罪，致使真正犯罪者難以被查
    獲，助長詐欺犯罪風氣猖獗，破壞社會治安及金融秩序甚鉅
    ，並使證人乙○○受有損害，惟被告僅提供帳戶，尚未直接
    參與詐欺取財犯行，且非實際獲得暴利之人，情節顯較輕微
    ，及參以其犯罪後猶否認犯行，堅不吐實等一切情狀，量處
    如主文所示之刑，並依修正前刑法第41條第1 項前段規定諭
    知易科罰金之折算標準。又本件被告之犯罪時間為96年4 月
    24日之前，被告係在中華民國96年罪犯減刑條例施行後之96
    年6 月6 日，始因未到庭而遭臺灣臺北地方法院檢察署檢察
    官通緝，並於96年6 月22日經緝獲歸案，此有通緝書、報到
    單、96年6 月23日偵查筆錄各1 份可參，是其並無上開條例
    第5 條不得減刑規定之適用（81年度台上字第3380號判決要
    旨參照），爰依同條例第2 條第1 項第3 款規定，減其宣告
    刑2 分之1 ，並依修正前刑法第41條第1 項前段規定諭知易
    科罰金之折算標準。
四、被告所交付之上開帳戶存摺與提款卡，雖係供犯罪所用之物
    ，但未經扣案，迄今仍未取回，且非義務沒收之物，爰不為
    沒收之諭知，附此敘明。
據上論斷，應依刑事訴訟法第299 條第1 項前段，修正後刑法第
2 條第1 項前段，第30條第1 項前段、第2 項、第339 條第1項
第47條第1 項，修正前刑法第41條第1 項前段，刑法施行法第1
條之1 ，刪除前罰金罰鍰提高標準條例第2 條，現行法規所定貨
幣單位折算新臺幣條例第2 條，中華民國96年罪犯減刑條例第2
條第1 項第3 款、第7 條、第9 條，判決如主文。
本案經檢察官葉雅婷到庭執行職務。
中    華    民    國    97    年    1    月    31     日
                        臺灣臺北地方法院刑事第二庭
                              審判長法  官  劉煌基
                                    法  官  葉力旗
                                    法  官  賴淑美
以上正本證明與原本無異。
如不服本判決，應於判決送達後10日內向本院提出上訴狀 (應附
繕本)，上訴於臺灣高等法院。
                                    書記官  許翠燕
中    華    民    國    97    年   1      月   31     日
附錄本案論罪科刑法條：
刑法第339條
意圖為自己或第三人不法之所有，以詐術使人將本人或第三人之
物交付者，處五年以下有期徒刑、拘役或科或併科一千元以下罰
金。
以前項方法得財產上不法之利益或使第三人得之者，亦同。
前二項之未遂犯罰之。


司法院資訊處製作；財團法人民間司法改革基金會備份。
